【裁判字號】    98,聲判,46
【裁判日期】    980422
【裁判案由】    聲請交付審判
【裁判全文】
臺灣臺北地方法院刑事裁定              98年度聲判字第46號
聲  請  人  乙○○
代  理  人  陳化義律師
被      告  丙○○
                      樓
            甲○○
                      樓
上列聲請人因被告妨害自由案件，不服臺灣高等法院檢察署檢察
長中華民國98年2月18日，98年度上聲議字第1269九號駁回聲請
再議之處分（原不起訴處分案號：臺灣臺北地方法院檢察署97
年度偵續字第784號），聲請交付審判，本院裁定如下：
    主  文
聲請駁回。
    理  由
一、聲請交付審判意旨如附件刑事請求交付審判狀所載。
二、按告訴人不服上級法院檢察署檢察長或檢察總長認再議為無
    理由而駁回之處分者，得於接受處分書後10日內委任律師提
    出理由狀，向該管第一審法院聲請交付審判；法院認交付審
    判之聲請不合法或無理由者，應駁回之，刑事訴訟法第258
    條之1、第258條之3第2項前段分別定有明文。查本件聲請人
    乙○○以被告丙○○、甲○○涉犯妨害自由罪嫌，向臺灣臺
    北地方法院檢察署提出告訴，經該署檢察官偵查後，於民國
    97年9月8日以97年度偵字第19078號為不起訴處分，聲請人
    不服，聲請再議，經臺灣高等法院檢察署發回續行偵查，再
    經臺灣臺北地方法院檢察署檢察官以97年12月22日以97年度
    偵續字第784號為不起訴處分，聲請人不服又聲請再議，經
    臺灣高等法院檢察署檢察長認再議無理由，於98年2月18 日
    以98年度上聲議字第1269號處分書駁回再議之聲請，聲請人
    於98年3月3日收受前揭駁回再議之處分書，並於98年3月10
    日委任律師具狀向本院聲請交付審判，經本院依職權調取臺
    灣臺北地方法院檢察署及臺灣高等法院檢察署上開案件卷宗
    核閱無訛，且有本院收狀日期戳章可證，聲請人提出本件聲
    請，在程序上於法並無不合，先予敘明。
三、按刑事訴訟法第258條之1規定告訴人得向法院聲請交付審判
    ，揆其立法意旨，係對於「檢察官不起訴裁量權」制衡之一
    種外部監督機制，法院之職責僅在就檢察官所為不起訴之處
    分是否正確加以審查，藉以防止檢察機關濫權，依此立法精
    神，同法第258條之3第3項規定「法院就交付審判之聲請為
    裁定前，得為必要之調查」，所謂「得為必要之調查」，係
    指調查證據之範圍應以偵查中曾顯現者為限，不可就新提出
    之證據再為調查，亦不可蒐集偵查卷宗以外之證據，否則將
    與刑事訴訟法第260條之再行起訴規定混淆不清。法院於審
    查交付審判之聲請有無理由時，除認為告訴人所指摘不利被
    告之事證，未經檢察機關詳為調查或斟酌，或不起訴處分書
    所載理由違背經驗法則、論理法則或其他證據法則者外，不
    宜率予交付審判。所謂告訴人所指摘不利被告之事證，未經
    檢察機關詳為調查，係指告訴人所提出請求調查之證據，檢
    察官未予調查，且若經調查，即足以動搖原偵查檢察官事實
    之認定及處分之決定，倘調查結果，尚不足以動搖原事實之
    認定及處分之決定者，仍不能率予交付審判。次按犯罪事實
    應依證據認定之，無證據不得認定犯罪事實，刑事訴訟法第
    154條第2項定有明文。再刑事訴訟法上證明之資料，無論其
    為直接證據或間接證據，均須達於通常一般之人均不致於有
    所懷疑，而得確信其為真實之程度，始得據為有罪之認定，
    若其關於被告是否犯罪之證明未能達此程度，而有合理性懷
    疑之存在，致使無從形成有罪之確信，根據「罪證有疑，利
    於被告」之證據法則，即不得遽為不利被告之認定，有最高
    法院76年台上字第4986號判例意旨可資參照；其認定犯罪事
    實所憑之證據，採用間接證據時，必其所成立之證據，在直
    接關係上，雖僅足以證明他項事實，而由此他項事實，本於
    推理之作用足以證明待證事實者，方為合法，若憑空之推想
    ，並非間接證據，亦有最高法院32年上字第67號判例意旨可
    資參照。
四、經查：
(一)本件聲請人指訴其與被告丙○○係夫妻關係，被告甲○○係
    聲請人與被告丙○○之子，聲請人於97年7月12日上午9時許
    因大門上鎖，無法進入聲請人與被告丙○○共有位於臺北市
    大安區○○○路○段76巷23弄3之3號1樓之住處，被告丙○○
    、甲○○當時在上址之住所內故意不開門，妨害聲請人乙○○自由進入上開房屋之權利，因認被告等均涉有刑法第304
    條第1項之強制罪嫌云云。惟按刑法第304條第1項規定，以
    強暴、脅迫使人行無義務之事，或妨害人行使權利者，係以
    對被害人實施強暴、脅迫為構成要件，而所謂「使人行無義
    務之事」，係指他人本無作為或不作為之義務，另所謂「妨
    害人行使權利」，係指對於他人行使正當之權利加以妨害者
    而言。倘若未以強暴、脅迫之手段妨害他人行使權利、或對
    之施加強暴脅迫使人所行非義務之事，則除涉犯他罪名外，
    核與上開罪名之成立要件有間，尚難遽以該條項罪名論擬（
    最高法院85年度台非字第144號判決可資參照）。查被告丙○○於偵查時辯稱：當天上午9時我不在家，告訴人事先沒
    有跟我聯絡，因為如果我在家我一定會開門。我平常上午會
    出去運動，星期六、日甲○○會陪我出去走一走，因此我當
    天應該是在外面沒有在家等語，核與被告甲○○辯稱：我收
    到不起訴處份書後，有回想記得我當天不在家，因為星期六
    、日我通常會陪媽媽出去運動，而且若我們在家會開門等語
    大致相符，且告訴人自承：當天我回和平東路住處時，發現
    門鎖著進不去，但我認為我兒子甲○○應該在家，因為門前
    放著他的皮鞋。我看不到屋內是否有人等語（見97年度他字
    第6451號卷第2、3頁），足見聲請人當天返家時，當時門上
    鎖無人應門，聲請人亦不確定被告2人當時是否確實在家，
    僅係憑門外放有被告甲○○之皮鞋而主觀上逕行臆測或推論
    被告甲○○應該在內。況且，被告甲○○供稱：有時我媽媽
    會把鞋子拿出去曬太陽，所以有時鞋子會放在門外等語，核
    與常情無違，且被告甲○○外出時非必定穿著告訴人所見之
    皮鞋出門，故當時被告甲○○是否在家，與其皮鞋有無置於
    門外，並無直接之關連性，自不得僅憑當時被告甲○○之皮
    鞋有置於門外即遽認被告甲○○，甚或被告游畢春亦同時在
    家。是卷內既乏積極證據足以證明聲請人之指訴為真，則被
    告所辯其當時並不在家，並無故意不讓被告進入等情，應堪
    以採信，聲請人當時係因大門上鎖無人應門而不得進入，而
    非被告對告訴人施以強暴、脅迫之手段而阻止其進入之事實
    ，應堪以認定。是本案被告當天既未與聲請人見面，並未對
    聲請人施以強暴、脅迫，則其單純因外出而將大門上鎖之行
    為，依前揭說明，核與強制罪之構成要件不符，自不成立該
    罪。聲請人徒憑己見認定強制罪之成立不須以強暴、脅迫為
    構成要件，被告不讓其自由返家，妨害其行使夫權、回家權
    、親權等權利，已構成刑法第304條之強制罪嫌云云，尚非
    可採。至於聲請人所引用最高法院28年上字第3650號判例所
    示「被告強行取走被害人挑沙所用之工具」之情節，亦係指
    行為人有施用強暴、脅迫之手段，強行取走被害人挑沙所用
    之工具，為其成立刑法第304條強制罪之原因。而本件被告
    等既未施用強暴、脅迫之手段，與上開最高法院28年上字
    3650號判例所述之案情，自不相合，聲請人持該判例之見解
    ，指陳本件被告等所為應成立刑法第304條之強制罪云云，
    容有誤會。
(二)另聲請人質疑原檢察官並未傳喚被告等與聲請人對質，未詳
    盡調查證據，實屬違法云云，惟刑事訴訟法並未規定於檢察
    官於偵查中須命被告與告訴人對質，是有無對質之必要，承
    辦檢察官本得依案情需要或調查證據之結果自行裁量，則原
    檢察官並未命被告與聲請人對質，難認有何違法。又聲請人
    所述調查局因黨派不同，為達整肅迫害聲請人之目的，唆使
    煙毒犯陳文慶染指被告丙○○，挑撥聲請人與甲○○父子情
    感，聲請人因而聲請保全證據，請求國家賠償云云，然此部
    分與本案被告有無涉犯強制罪之認定無涉，聲請人執此聲請
    交付審判，自無理由。
(三)綜上所述，本件並無證據足證被告有何妨害自由之罪嫌，自
    難徒憑聲請人之指訴即遽為不利被告之認定。此外，復查無
    其他積極證據足認被告有何妨害自由之犯行，揆諸首揭法條
    及判例意旨，自應認其罪嫌不足。原不起訴處分書及聲請再
    議處分書既已詳予調查偵查卷內所存證據，並敘明所憑證據
    及判斷理由，認既無積極證據證明被告涉有聲請人所指訴犯
    行，尚難以聲請人之片面指訴，遽認被告涉有本件強制罪嫌
    ；且原處分所載證據取捨及事實認定之理由，尚無違背經驗
    法則、論理法則及證據法則之情事，是原檢察官及臺灣高等
    法院檢察署檢察長以被告犯罪嫌疑不足，分別予以不起訴處
    分及駁回再議之聲請，對照卷內資料，於法並無違誤。本件
    聲請交付審判意旨仍執前詞，對於原處分加以指摘求予審判
    ，非有理由，應予駁回。
五、依刑事訴訟法第258條之3第2項前段，裁定如主文。
中    華    民    國    98    年    4    月    22     日
                  刑事第五庭  審判長法  官  黃程暉
                                    法  官  吳勇毅
                                    法  官  李宜娟
以上正本證明與原本無異。
本裁定不得抗告。
                                    書記官  張華瓊
中    華    民    國    98    年    4     月    29    日


司法院資訊處製作；財團法人民間司法改革基金會備份。
